【裁判字號】    95,台上,2858
【裁判日期】    950525
【裁判案由】    違反貪污治罪條例等罪
【裁判全文】
最高法院刑事判決            九十五年度台上字第二八五八號
    上  訴  人  福建高等法院金門分院檢察署檢察官
    被      告  甲○○
                        38號.
                壬○○
                        號
    共      同
    選任辯護人  丁志達律師
    被      告  乙○○
                        號
                丙○○
                        莊77.
    上 列一 人
    選任辯護人  黃怡騰律師
    被      告  丁○○
                        14號.
    選任辯護人  杜英達律師
    被      告  戊○○
                        村84.
    選任辯護人  丁志達律師
                陳錫川律師
    被      告  己○○
                        巷2號.
    選任辯護人  王東山律師
    被      告  庚○○
                        277.
                辛○○
                        70巷.
    共      同
    選任辯護人  吳展旭律師
                羅詩蘋律師
上列上訴人因被告等違反貪污治罪條例等罪案件，不服福建高等
法院金門分院中華民國九十四年一月六日第二審判決（九十一年
度上重訴字第一號，起訴案號：福建金門地方法院檢察署九十年
度偵字第二四九號、第二八五號、第四０四號），提起上訴，本
院判決如下：
    主  文
原判決關於甲○○、乙○○、丙○○、丁○○、己○○、戊○○
、庚○○、辛○○部分均撤銷，發回福建高等法院金門分院。
其他上訴駁回。
    理  由
一、撤銷發回（甲○○、乙○○、丙○○、丁○○、己○○、戊
○○、庚○○、辛○○）部分：
原判決撤銷第一審關於被告甲○○、乙○○、丙○○、丁○○、
己○○、戊○○、庚○○、辛○○（下稱甲○○等八人）部分科
刑之判決，改判均諭知甲○○等八人無罪；固非無見。
惟查：一、原判決於理由欄貳、五(一)說明「冰心酒」研發計劃
第二階段「除濁與澄清生產技術流程之設計」所設置之小型模擬
機組運作試驗，係由戊○○負責進行測試，另經原審至金門酒廠
實業股份有限公司（下稱金酒公司）金寧廠勘驗，並現場操作第
二階段小型模擬機組運作情形，五十八度高梁酒加水實驗，會有
混濁現象，再添加吸附劑經機器運轉，在酒液冷槽底部出現白
色沈澱物等情，有勘驗筆錄及現場照片五張，另參酌台灣菸酒股
份有限公司酒研究所函及證人即該研究所技士歐陽港生之證述，
及發表於大陸地區釀酒科技雜誌一九九六年第五期及一九九七年
第一期有關「低度曲酒儲存過程中質量變化之研究」，因認戊○
○「低酒精度高梁酒之開發工作報告」中關於「冰心酒」酸化現
象之記載，並非無據等語（原判決正本第三十七頁至第三十八頁
）。然依卷內資料，證人即金酒公司評酒委員蔡明順、翁國華於
法務部調查局福建調查處（下稱福建調查處）詢問時均證稱：「
沒聽說酒類酸化會影響管路之情形」等語（九十年度偵字第二四
九號卷(二)第一七九頁、第二○○頁）；證人即受金酒公司委託研
發「冰心酒」之台灣大學教授謝兆樞證稱：「沒有人向我提及前
述狀況（指冰心酒會略帶苦味及可發生酸化變味之情形）」、「
第二階段模擬量產機組試驗僅作出冰心二號酒，並非戊○○所稱
這三種，且並無人提及如戊○○所言酒糟及管路變酸變臭需要Ｃ
ＩＰ清洗之情形」等語；另證人即原參與「冰心酒」研發之盧玉
美供稱：「冰心酒並無酸化現象」等語（八十九年度他字第四三
號卷(二)第三六頁、第三九頁）。另福建調查處取得謝兆樞提供扣
案之「冰心酒」樣品一瓶，經觀察結果，迄今並無所謂混濁等品
質不穩之情形，有該冰心酒一瓶扣案及第一審勘驗筆錄在卷（第
一審卷(二)第一六五頁）；上開證據資料何以不足採納，原判決未
說明其理由，自有理由不備之違誤。二、原判決於理由欄貳、五
(四)說明液態食品急凍熟陳裝置，並非係「一部液態食品急凍
熟陳機」之機器，固不具降度除濁功能，但亞洲酒品股份有限公
司（下稱亞洲公司）輔以前置及後置設備，乃製酒技術之重大突
破，不能僅以其不具降度除濁功能，即認金酒公司與亞洲公司之
合作不合政府採購法或「金門酒廠實業股份有限公司產製酒類代
理暨經銷管理要點」第七條之規定（原判決第四十四頁至第四十
六頁）。但依卷內資料，乙○○於偵查中供稱：「當時金酒公司
僅針對『三十八度特級高梁酒』成品與『冰心酒』做評估比較，
並未針對『液態食品急凍熟陳裝置』之專利技術、製酒過程是否
確實經過前述裝置作實質上審查，因為當時金酒公司亦研發低濃
度的高梁酒，但品質不佳，所以當時亞洲公司提出『三十八度特
級高梁酒』成品及製作專利後，因為品質較金酒公司研發的『冰
心酒』為佳，金酒公司即認為製作『三十八度特級高梁酒』須經
過『液態食品急凍熟陳裝置』，而未對亞洲公司製作『三十八度
特級高梁酒』技術作專利審查」等語；戊○○亦供稱：「李副總
（指乙○○）又要求我要儘速辦理，以提報最近一次董事會通過
，老實說，這份研究評估報告寫得很辛苦，我大部分是請示乙○
○副總才完稿；亞洲公司函請與金酒公司合作產銷之企劃書中，
並未附『液態食品急凍熟陳裝置』之專利報告，我也沒有看過該
專利報告，我只知道這專利技術是亞洲公司所有」等語（九十年
度偵字第四○四號卷第一五一頁至第一五二頁、第一八六頁至第
一八七頁），且亞洲公司函請與金酒公司合作產銷之企劃書中，
並未附「液態食品急凍熟陳裝置」之專利報告，有金酒公司與亞
洲公司合作開發低酒精度高梁酒企劃案在卷，而戊○○所撰之「
三十八度特級高梁酒」上市企劃案中之「研究評估報告」似未就
該「液態食品急凍熟陳裝置」是否對金酒公司合作生產之三十八
度特級高梁酒有重大效益之新技術確實做相關之研究；則當時金
酒公司究如何認定亞洲公司符合上開管理要點之規定？原判決未
予究明，自有可議。三、原判決於理由欄貳、五(四)說明依原審
至現場勘驗生產「三十八度特級高梁酒」之生產流程，因認證人
楊永恆、蔡忠保、黃志貴、黃尚白、黃志華、陳允輝等人供稱未
使用「液態食品急凍熟陳裝置」等語，係指「超音波振盪裝置」
，辛○○所辯楊永恆等人所供係因不知「超音波振盪裝置」與「
高氧純水機」併聯使用等情，堪以採信（原判決正本第四十七頁
至第四十八頁）。但依卷內資料，辛○○於福建調查處供稱：「
黃尚白等六人係亞洲公司製造三十八度特級高梁酒現場操作人員
，八十九年底，我發現三十八度特級高梁酒未經過『液態食品急
凍熟陳裝置』處理，與經過『液態食品急凍熟陳裝置』處理後品
質兩者差異甚微，所以我於九十年二月份即交代現場操作人員省
略『液態食品急凍熟陳裝置』步驟，以提高產量」等語，且楊永
恆、蔡忠保、黃志貴、黃尚白、黃志華、陳允輝等人均供證辛○
○並未要其等使用「液態食品急凍熟陳裝置」等語（九十年度偵
字第二四九號卷(一)第一七五頁、第一九一頁至二二六頁）。又福
建調查處於民國九十年六月十二日前往製造「三十八度特級高梁
酒」之金酒公司金寧廠，發現「液態食品急凍熟陳裝置」機器並
未使用，且該機器之對外不鏽鋼管門閥始終處於關閉狀態，此有
福建調查處會勘紀錄可按（同上卷第九九頁），另依「液態食品
急凍熟陳裝置」之專利公報，其中「氧化裝置」部分，係載明「
其係以一輸氣管及一排氣管和儲液槽結合，以供臭氧之注入及排
出者」，「降溫裝置」部分，則記載「係具有壓縮機及冷凝管等
元件，且以冷凝管結合於儲液槽外部之適當處者」（同上卷第三
二四頁），即依甲○○等八人所提出之「亞洲公司與金門酒廠合
作生產三十八度特級高梁酒之生產設備、設備功能及生產流程說
明」，亦不否認需要上開二種裝置，其中關於氧化裝置部分，並
說明需要臭氧機外加氧氣桶（同上卷(三)第一八一頁至一八七頁）
；倘屬非虛，「液態食品急凍熟陳裝置」似需有臭氧機之設備，
而金酒公司金寧廠究竟有無此項設備？若無此項設備能否使用「
液態食品急凍熟陳裝置」？原判決俱未究明，且對上開不利於甲
○○等八人之證據資料未予審酌，亦未再傳訊楊永恆等六人查明
是否有「超音波振盪裝置」與「高氧純水機」併聯使用之情形，
遽行判決，自屬違誤。四、檢察官或法院依刑事訴訟法第二百零
八條第一項規定，囑託法務部調查局或內政部警政署刑事警察局
為測謊檢查，受囑託機關就檢查結果，以該機關名義函覆原囑託
之送鑑單位，該測謊檢查結果之書面報告，即係受囑託機關之鑑
定報告，形式上若符合測謊基本程式即「經受測人同意配合，並
已告知得拒絕受測，以減輕受測者不必要之壓力」、「測謊員須
經良好之專業訓練與相當之經驗」、「測謊儀器品質良好且運作
正常」、「受測人身心及意識狀態正常」、「測謊環境良好，無
不當之外力干擾」等要件，即賦予證據能力。又刑事訴訟法第二
百零六條第一項規定「鑑定之經過及其結果，應命鑑定人以言詞
或書面報告」，依同法第二百零八條之規定，於法院或檢察官囑
託相當之機關鑑定時，準用之。是鑑定報告書之內容應包括鑑定
經過及其結果，若鑑定報告書僅簡略記載檢查結果而未載明檢查
經過，既與法定記載要件不符，法院自應命受囑託機關補正，必
要時並得通知實施鑑定之人以言詞報告或說明。原判決於理由欄
貳、五(九)以法務部調查局之測謊鑑定報告書內僅簡略記載鑑定結
果而認該測謊鑑定報告無證據能力（原判決第六十一頁），然原
審未命受囑託機關補正或通知實施鑑定之人報告、說明，遽認無
證據能力，尚有可議。綜上，應認原判決關於甲○○等八人部分
有撤銷發回之原因。另本件原審判決後依卷內檢察官送達證書之
記載（原審卷第十四宗第一０二頁），檢察官係於九十四年一月
二十日收受判決，但「送達人簽章」欄則空白，則原審判決正本
由何人於何時送達檢察官不明，此與判斷檢察官係於何時收受判
決正本及其提起第三審之上訴是否合法有關，發回後應查明，併
予敘明。
二、上訴駁回（壬○○）部分：
查第三審上訴書狀，應敘述上訴之理由，其未敘述者，得於提起
上訴後十日內補提理由書於原審法院，已逾上述期間，而於第三
審法院未判決前仍未提出上訴理由書狀者，第三審法院應以判決
駁回之，刑事訴訟法第三百八十二條第一項、第三百九十五條後
段規定甚明。本件被告壬○○被訴涉犯貪污治罪條例第十五條、
洗錢防制法第九條罪嫌，原判決撤銷第一審此部分科刑之判決，
改判諭知壬○○無罪，檢察官不服原審判決，於九十四年一月二
十七日提起第二審上訴，並未敘述理由，而其於同年二月二十五
日提出之上訴理由書，係針對原判決關於甲○○等八人上訴部分
敘述其上訴理由，就原判決關於諭知壬○○無罪部分，則無隻字
片語指及，迄今逾期已久，於本院未判決前仍未提出，依上開規
定，此部分之上訴自非合法，應予駁回。
據上論結，應依刑事訴訟法第三百九十七條、第四百零一條，第
三百九十五條後段，判決如主文。
中    華    民    國  九十五  年    五    月  二十五  日
                      最高法院刑事第十二庭
                          審判長法官  林  永  茂
                                法官  洪  文  章
                                法官  蘇  振  堂
                                法官  蕭  仰  歸
                                法官  何  菁  莪
      本件正本證明與原本無異
                                      書  記  官
中    華    民    國  九十五  年    五    月   三十   日
                                                      Ｖ


司法院資訊處製作；財團法人民間司法改革基金會備份。
